最高法院刑事判決　　　　　　　　　 111年度台上字第2985號
上　訴　人　謝傅森


選任辯護人　林鈺雄律師
　　　　　　劉哲睿律師
上　訴　人　謝沐菲


選任辯護人　杜唯碩律師
上　訴　人　謝瑛明


選任辯護人　魏大千律師
上列上訴人等因加重強盜等罪案件，不服臺灣高等法院中華民國
111 年3月30日第二審判決（110年度上訴字第2927號，起訴案號
：臺灣桃園地方檢察署107年度偵字第7748、17620號，108 年度
偵字第24906號），提起上訴，本院判決如下：
    主  文
原判決撤銷，發回臺灣高等法院。
    理  由
一、本件原判決認定上訴人謝傅森、謝沐菲及謝瑛明有如其事實
    欄一所載共同基於為自己不法所有之犯意聯絡，結夥三人而
    強盜孟加拉籍成年人Ａ１（人別資料詳卷）所有之金項鍊及
    錢包未遂之犯行；及如其事實欄二所載與姓名年籍不詳之孟
    加拉籍成年人MUSA（下稱MUSA），共同基於妨害自由之犯意
    聯絡，以4人分乘3輛機車，採前、後包夾之方式，使騎機車
    欲逃離包圍之孟加拉籍成年人Ａ２（人別資料詳卷）碰撞謝
    瑛明所騎乘之機車倒地後就擒，再分持大鎖、棍子予以毆打
    成傷，而剝奪Ａ２之行動自由等犯行，因而撤銷第一審關於
    諭知上訴人等均無罪之判決，改判均論以結夥三人以上強盜
    未遂及共同剝奪他人行動自由罪刑，固非無見。
二、惟查：
  ㈠供述證據之證據適格，以具備任意性為必要；必具任意性之
    供述證據，始有進一步檢視傳聞證據是否符合傳聞法則例外
    規定之必要。刑事訴訟法第159條之2規定：被告以外之人在
    檢察事務官、司法警察（官）調查中所為之陳述，如與審判
    中不符，其先前之陳述，具有較可信之特別情況，且為證明
    犯罪事實所必要者，得為證據。所謂「具有較可信之特別情
    況」，係屬傳聞證據例外取得證據能力之特別要件，且因足
    以取代審判中反對詰問之可信性保證，故其先前之陳述，依
    當時客觀環境或條件等情況觀察結果，自須具有較為可信之
    特別情況（下稱特信性），始足堪採為認定事實之證據，此
    與一般供述證據必須具備任意性之證據能力要件有別，自不
    能僅以其陳述具有任意性，即推認具有特信性，而採為不利
    於被告之認定依據。本件原判決採用共同被告謝瑛明於民國
    107年5月2 日接受法務部調查局桃園市調查處（下稱桃園市
    調處）調查員詢問時所為之陳述，作為謝傅森及謝沐菲犯罪
    不利之判斷依據。惟原判決就謝瑛明於桃園市調處所為之陳
    述，究竟如何與審判中不符，而具有特信性、必要性等傳聞
    法則之例外要件，均未詳細加以說明，徒以謝瑛明接受調查
    員詢問時，身體未遭拘束，神情自若、態度輕鬆；且可以理
    解問題，並以流利中文輔以英文回答，調查員更反覆確認其
    真意，顯非以不正方法取得等情，遽認其陳述內容具有特信
    性，且為證明犯罪事實所必要，即認具有證據能力（見原判
    決第4 頁），惟並未針對其前、後陳述之外部客觀狀況為調
    查，並扼要說明其上揭於桃園市調處接受調查員詢問時所為
    之陳述究竟如何具有特信性、必要性之判斷理由，不惟採證
    違背證據法則，併有判決不載理由之違背法令。
  ㈡刑法上之強盜罪，以有為自己或第三人不法所有之意圖為構
    成要件之一，若奪取財物係基於他種目的，而非出於不法所
    有之意思者，縱其行為違法，要不成立強盜罪。原判決認定
    上訴人等知悉Ａ１係逾期停留之非法外籍移工，因向Ａ１索
    討金錢遭拒，即在Ａ１位於桃園市蘆竹區厚生路之住處樓下
    ，共同以毆打、噴灑辣椒水等強暴方式，至使Ａ１不能抗拒
    ，而任由謝瑛明強拉其脖子上金項鍊及強取其身上錢包，惟
    混亂中上述金項鍊及錢包掉落在地而未及得手，嗣又將Ａ１
    強押上車至桃園市中壢區文化二路家樂福賣場（下稱家樂福
    內壢店）附近公園，再通報桃園市政府警察局中壢分局文化
    派出所警員孫守平前來查獲Ａ１等情，而就此部分論以刑法
    第330條第2項、第1 項之結夥三人以上強盜未遂罪，並敘明
    上訴人等毆打Ａ１成傷後又強押Ａ１上車，載至家樂福內壢
    店附近公園交予警員之剝奪行動自由犯行，均包含在強盜未
    遂犯行內，不另論罪等旨（見原判決第21頁）。理由則係綜
    合Ａ１指述其來臺非法工作，因不願繼續按月給付上訴人等
    新臺幣（下同）5,000 元，上訴人等乃於案發當日前往伊住
    處樓下守候，伊下樓後，隨即遭上訴人等毆打，謝瑛明更強
    取其脖子上之金項鍊及錢包等語，以及謝瑛明於桃園市調處
    陳稱：其等在Ａ１住處旁馬路等候，趁Ａ１出門倒垃圾時抓
    住他，謝沐菲或謝傅森並持噴霧劑朝Ａ１臉部噴灑，再把Ａ
    １載往家樂福內壢店，「拉扯過程中」Ａ１的金飾、錢包掉
    在地上。他錢包裡面空空的，一毛都沒有。其等係因聽聞Ａ
    １詐騙其他孟加拉同胞，欲將Ａ１抓往警局等語，為其主要
    認定依據（見原判決第10、12頁）。上情如果屬實，Ａ１所
    有之金項鍊、錢包無論係遭謝瑛明強取，或因掉落在地而為
    謝瑛明所發現（曾檢視錢包內有無財物），依Ａ１或謝瑛明
    上揭陳述，謝瑛明對於Ａ１所有之金項鍊或錢包似已取得實
    質之支配管領力。而依Ａ１指述，該金項鍊價值3 萬元，伊
    皮包內則有現金1萬元（他字3975號卷第1宗第123 頁背面至
    第124 頁）。若上訴人等意在劫財，而確有共同不法所有意
    圖之犯意聯絡，謝瑛明應不致任由上述金項鍊及錢包棄置在
    地而不取走以滿足其等不法所有之劫財意圖？又依原判決上
    開說明，上訴人等傷害、剝奪Ａ１行動自由之目的，既在強
    盜劫財，惟謝瑛明非但未取走Ａ１所有之金項鍊或錢包，上
    訴人等反而將Ａ１自其厚生路住處強押至警員孫守平轄區之
    家樂福內壢店附近公園，再通知孫守平前來查獲Ａ１，則其
    等又如何能藉傷害或剝奪行動自由之強暴方式，以遂其等共
    同不法所有之劫財意圖？似有疑竇。究竟上訴人等傷害及剝
    奪Ａ１行動自由之目的，係意在劫財？或係意在以上揭方法
    強押Ａ１至警員孫守平轄區以供孫守平就近查獲Ａ１非法留
    臺之情？若係有意劫財，何以其等不將前述掉落在地上之金
    項鍊及錢包撿拾取走？原因何在？此外，上訴人等在法院審
    理時始終否認有何強盜犯行，謝瑛明並辯稱：其等係因聽聞
    Ａ１詐騙其他孟加拉同胞，欲將Ａ１抓往警局等語，則其等
    此部分所辯是否可信？攸關其等前揭行為之動機與目的，影
    響其等所為是否成罪暨所犯罪名之論斷，自應詳加論究審認
    明白，始足為論罪科刑之基礎。原審對此項疑問未詳加研酌
    釐清，並於判決理由內加以論敘說明，遽行判決，尚嫌調查
    未盡及理由欠備。
  ㈢審理事實之法院對於卷內存在有利及不利於被告之證據，應
    一律注意，並綜合調查所得之一切證據，本於職權定其取捨
    ，依其確信而為自由判斷，且此項自由判斷之職權行使，仍
    應受經驗與論理法則之支配，其就對立事證所為之取捨，必
    須分別予以說明，不能僅論列其中一面，而置他面於不顧，
    否則，所為推理演繹自欠缺合理性而與事理不合，不惟與論
    理法則有所違背，亦有判決理由不備之可議。又有罪判決書
    對於被告有利之證據，如不加以採納，必須說明其何以不予
    採納之理由，否則即難謂無判決不備理由之違法。原判決事
    實欄二認定上訴人等與MUSA共同基於妨害自由之犯意聯絡，
    以4人分乘3輛機車，採前、後包夾之方式，使騎機車欲逃離
    包圍之Ａ２碰撞謝瑛明所騎乘之機車倒地後就擒，再分持大
    鎖、棍子予以毆打成傷，而剝奪Ａ２之行動自由之犯行，因
    而就此部分論上訴人等共同剝奪他人行動自由罪。惟上訴人
    等否認有持兇器毆打Ａ２，辯稱：Ａ２所受傷害是因與謝瑛
    明發生車禍所致等語。原判決雖引用Ａ２指述遭上訴人等分
    持大鎖、棍子毆打成傷等語，及謝瑛明上揭於桃園市調處陳
    稱其等騎乘3 部機車包抄Ａ２，Ａ２騎機車迴轉欲行逃離時
    與伊所騎機車發生碰撞後倒地就擒，Ａ２仍欲逃跑，而與其
    等扭打等語，以及Ａ２之診斷證明書記載其受有頭部外傷、
    右側手部挫傷、左側手部挫傷及右側膝部撞傷等傷害，為其
    主要認定依據。惟Ａ２上揭診斷證明書記載之傷勢，除頭部
    外傷以外，似均係集中於四肢部（左、右手及右膝部）之挫
    傷，一般經驗上近似於可能係騎機車跌倒受傷之判斷，且與
    卷附Ａ２內政部移民署北區事務大隊桃園市專勤隊（下稱桃
    園市專勤隊）接收違法外來人口複詢筆錄記載：「（被查獲
    當時，身體有無明顯傷勢、其他疾病或妊娠情事？）有，擦
    傷無礙，手腳車禍擦傷，已就醫拿藥」等語（見偵字第7748
    號卷第1宗第217頁），亦相符合。則上訴人等上開辯解似非
    全屬無稽。究竟Ａ２於偵查中證稱：案發當時遭謝傅森持「
    棒球棍」、謝沐菲持「方向盤鎖」、謝瑛明以徒手共同毆打
    長達「8至10分鐘」，導致伊「鎖骨斷掉」等語（見偵字第7
    748號卷第1宗第115 頁正反面），是否確與事實相符而得採
    為上訴人等不利之認定依據？此與上訴人等此部分所為究應
    如何論斷攸關，亦有進一步詳予調查釐清之必要。原審對此
    項重要疑點未詳加究明釐清，僅憑Ａ２上揭指述，遽為上訴
    人等不利之認定，且對於上揭Ａ２診斷證明書及桃園市專勤
    隊接收違法外來人口複詢筆錄等有利於上訴人等之證據，復
    未敘明其何以不予採納之理由，亦難謂無證據調查未盡及理
    由未備之違法。
三、以上或為上訴意旨指摘所及，或為本院得依職權調查之事項
    。而原判決上開違背法令之情形影響於事實之確定，本院無
    從據以為裁判，應認原判決有撤銷發回更審之原因。
據上論結，應依刑事訴訟法第397條、第401條，判決如主文。
中    華    民    國   111    年    7     月    28    日
                  刑事第一庭審判長法  官  郭  毓  洲  
                                  法  官  林  靜  芬  
                                  法  官  蔡  憲  德  
                                  法  官  朱  瑞  娟  
                                  法  官  林  英  志  
本件正本證明與原本無異
                                  書記官
中    華    民    國   111    年    8     月    1     日